臺灣高等法院臺中分院民事裁定　99年度重上字第73號
聲　請　人
即被上訴人　鐘家蔆即鐘碧玉
訴訟代理人　蔣志明律師
　　　　　　林道律師
上 一 人之
複 代 理人　謝雪嬌
相　對　人
即 參 加人　駱炎德
訴訟代理人　蔡本勇律師
被參 加 人
即 上 訴人　徐慶雲
　　　　　　黃榮墩
　　　　　　黃鳳美
上三人共同
訴訟代理人　李效文律師
送達代收人　翟韻芬
上列聲請人即被上訴人因與上訴人徐慶雲等間請求土地所有權移
轉登記等事件，對於參加人駱炎德之參加訴訟，聲請駁回其參加
，本院裁定如下：
    主  文
聲請駁回。
聲請程序費用由聲請人負擔。
    理  由
一、本件聲請意旨略以：
    參照陳計男所著民事訴訟法論（上）第5版，參加人之法律
    上利害關係於參加時雖存在，嗣於言詞辯論後終結前消滅者
    ，應解為當事人於參加人之法律上利害關係消滅時，新取得
    異議權，仍可異議，惟如不異議續為言詞辯論時，則喪失異
    議權。當事人提出異議得以書狀或言詞為之。對於當事人提
    出之異議，法院應先審查其是否合法，再審查其異議是否有
    理由。本件訴外人駱安婕（下稱駱安婕）於民國（下同）92
    年6月2日向臺灣臺中地方法院（下稱臺中地院）拋棄繼承權
    ，業經臺中地院以98年度重家訴字第7號民事判決確認駱安
    婕對被繼承人駱文欽（下稱駱文欽）之繼承權存在，該判決
    並於98年8月2日確定在案。準此，因駱安婕拋棄繼承而取得
    繼承權之第三順位繼承人即參加人，自無民法第1146條規定
    之適用。駱安婕之拋棄繼承既屬無效，駱文欽92年4月6日死
    亡時，駱安婕即已繼承，參加人當初之利害關係，應無存在
    餘地，其於原審為輔助上訴人而參加本件訴訟，於法未合，
    請求駁回。
二、按就兩造之訴訟有法律上利害關係之第三人，為輔助一造起
    見，於該訴訟繫屬中，得為參加；當事人對於第三人之參加
    ，得聲請法院駁回。但對於參加未提出異議而已為言詞辯論
    者，不在此限，民事訴訟法第58條第1項、第60條第1項前段
    分別定有明文。所謂有法律上利害關係之第三人，係指第三
    人在私法或公法上之法律關係或權利義務，將因其所輔助之
    當事人受敗訴判決有致其直接或間接影響之不利益，倘該當
    事人獲勝訴判決，即可免受不利益之情形而言，且不問其敗
    訴判決之內容為主文之諭示或理由之判斷，祇須其有致該第
    三人受不利益之影響者，均應認其有輔助參加訴訟之利益而
    涵攝在內，以避免裁判歧異及紛爭擴大或顯在化（最高法院
    94年度台抗字第1183號、97年度台抗字第414號裁判要旨參
    照）。
三、查參加人於原審以97年10月3日民事參加理由狀主張：駱文
    欽於83年8月17日以訴外人陳曉明之名義向訴外人儷國育樂
    事業股份有限公司購買坐落苗栗縣頭屋鄉○○○段210地號
    等共計162筆土地（下稱系爭土地），並將其中24筆土地（
    下稱系爭24筆土地）借名登記於上訴人名下。駱文欽死亡後
    ，參加人及被上訴人均為駱文欽之合法繼承人，系爭土地為
    駱文欽之遺產，應由被上訴人及參加人共同繼承，非如被上
    訴人所稱其為駱文欽生前唯一受讓系爭土地信託權利之人。
    若本件上訴人敗訴而應將駱文欽信託之系爭24筆土地移轉登
    記與被上訴人或其所指定之第三人，參加人對上訴人之信託
    物返還請求權即無法行使，為此輔助上訴人聲明參加訴訟等
    語（見原審卷一第145至156頁）。依參加人所述，可知本件
    訴訟如上訴人敗訴，將會影響參加人對上訴人之信託物返還
    請求權之行使，則本件訴訟結果對參加人具有法律上利害關
    係，殆屬無疑，觀以上開說明，其為輔助被上訴人而參加本
    件訴訟，核無不合，應予准許。
四、聲請人對參加人之參加提出異議係以：參加人因駱安婕拋棄
    對駱文欽之繼承權而得繼承，駱安婕之繼承權既經臺中地院
    以98年度重家訴字第7號判決確認存在確定，參加人對本件
    之利害關係即無存在餘地，應駁回其參加云云。惟查：參加
    人於原審具狀請求參加本件訴訟後，被上訴人並未立即提出
    異議，係先後歷經97年10月9日、97年11月11日、98年2月10
    日、98年3月7日之言詞辯論庭後，始於98年4月21日之言詞
    辯論庭中提出民事聲明異議狀，主張參加人於臺中地院97年
    度家訴字第371號另案中，自認其僅為形式上繼承人，且駱
    安婕之拋棄繼承應為無效，請求駁回參加人之訴訟參加；經
    98年6月18日言詞辯論庭後，再於98年11月3日言詞辯論庭中
    ，以臺中地院98年度重家訴字第7號判決業已確定參加人非
    繼承人之情事變更為由，當庭對參加人之參加訴訟聲明異議
    ；嗣又經其原審之訴訟代理人林道律師於98年12月10日言
    詞辯論當庭陳稱：「撤回對於參加訴訟人的異議聲明。」等
    語，再歷經98年12月24日、99年2月23日言詞辯論而終結等
    事實，有原審上揭言詞辯論筆錄暨被上訴人於原審提出之前
    開書狀可稽（見原審卷一第373頁，原審卷二第32、87、136
    、285至287頁，原審卷三第81、128、157、185至186、218
    頁）。查，聲請人對參加人之參加訴訟於原審固曾提出異議
    ，惟嗣已撤回，並續為言詞辯論，依前開說明，即喪失異議
    權：則被上訴人於本院審理，再以相同之主張聲請駁回參加
    人之參加，自非有理，應予駁回。
五、據上論結，本件聲請為無理由。依民事訴訟法第95條、第78
    條，裁定如主文。
中    華    民    國   100    年    7     月    4     日
                民事第二庭    審判長法  官  邱森樟
                                    法  官  謝說容
                                    法  官  翁芳靜
以上正本係照原本作成。
如不服本裁定應於裁定送達後10日內向本院提出抗告理由狀（須
按他造人數附具繕本），並繳納抗告裁判費新台幣1,000元。
                                    書記官  粘銘環
中    華    民    國   100    年    7     月    6     日